臺灣高雄地方法院民事判決　　　　　　　 94年度勞訴字第6號
原　　　告　甲○○
　　　　　　　　　　　　之一
原　　　告　戊○○○
　　　　　　　　　　　　一之二.
原　　　告　乙○○
　　　　　　　　　　　　一之二.
上三人共同
訴訟代理人　陳清朗律師
被　　　告　高雄銀行股份有限公司
法定代理人　辛○○
訴訟代理人　丙○○
當事人間給付資遣費等事件，本院於民國94年4 月20日言詞辯論
終結，判決如下：
  主      文
原告之訴駁回。
訴訟費用由原告甲○○負擔千分之三五三，及由原告戊○○○負
擔千分之三六九，餘由原告乙○○負擔。
  事實及理由
一、原告方面：
１、原告甲○○、戊○○○、乙○○，分別自民國79年10月3 日
    、84年4 月1 日、85年2 月27日受僱於被告，並在被告前鎮
    分行、六合分行、文化分行擔任廚工的工作，期間，被告並
    曾為原告甲○○加入健保。工作期間，原告並未違反被告公
    司之規則，但被告卻未依勞基法16條1 項3 款：「繼續工作
    三年以上者，於三十日前預告之。」規定，先於30日前告知
    原告即將終止勞動契約，而遲至93年8 月26日才通知原告工
    作到93年8 月31日止即予解僱。解僱後亦未給付給付任何資
    遣費予原告。
２、按勞動基準法第16條第3 項：「雇主未依第一項規定期間預
    告而終止契約者，應給付預告期間之工資。」，同法第17條
    並規定：「雇主依前條終止勞動契約者，應依左列規定發給
    勞工資遣費：一　在同一雇主之事業單位繼續工作，每滿一
    年發給相當於一個月平均工資之資遣費。二　依前款計算之
    剩餘月數，或工作未滿一年者，以比例計給之。未滿一個月
    者以一個月計。」，除此，廠礦工人受雇解雇辦法第4 條亦
    規定：「廠礦解雇工人，除應依法發給預告期間工資外，並
    依左列規定加發資遣費；但廠礦發生破產情形時應依破產法
    辦理：、、三、在同一事業主體工作滿三年者，發給相當於
    三個月工資之資遣費。四、在同一事業主體工作滿三年以上
    者，每滿一年加發相當於十天工資之資遣費」。爰因銀行業
    自86年5 月1 日起才適用勞基法，為此，在86年5 月1 日前
    ，自應類推適用廠礦工人受雇解雇辦法給付員工資遣費。從
    而，被告自應依上開規定，給付原告資遣費及30日預告期間
    之工資。
３、原告甲○○自79年10月3 日起到職，迄於93年8 月31日遭被
    告資遣，共任職13年10個月。遭資遣時每月薪資為新台幣 (
    下同）15000 元，自可請求資遣費162500元【其計算式為（
    15000 乘3）加 （15000 除30乘10乘3 ‧5 ）加（15000 乘
    7 又12分之4）】 ，及30日預告期間之工資15000 元，合計
    177500元。為此，請求判決被告應給付原告甲○○177500元
    及自起訴狀繕本送達之翌日起到清償日止，按年息百分之五
    計算之利息。
４、原告戊○○○自84年4 月1 日起到職，迄於93年8 月31日遭
    被告資遣，共任職9 年4 個月。遭資遣時每月薪資為18000
    元，自可請求資遣費168000元【其計算式為（18000 乘2）
    加（18000 乘7 又12分之4）】 ，及30日預告期間之工資18
    000 元，合計186000元。為此，請求判決被告應給付原告戊○○○186000元及自起訴狀繕本送達之翌日起到清償日止，
    按年息百分之五計算之利息。
５、原告乙○○自85年2 月27日起到職，迄於93年8 月31日遭被
    告資遣，共任職8 年5 個月。遭資遣時每月薪資為15000 元
    ，自可請求資遣費125000元【其計算式為（15000 乘1 ）加
    （15000 乘7 又12分之4）】 ，及30日預告期間之工資1500
    0 元，合計140000元。為此，請求判決被告應給付原告戊○○○140000元及自起訴狀繕本送達之翌日起到清償日止，按
    年息百分之五計算之利息。
二、被告方面：
１、原告甲○○、戊○○○、乙○○，確分別自79年10月3 日、
    84年4 月1 日、85年2 月27日起，並均到93年8 月31日止，
    在被告前鎮分行、六合分行、文化分行，煮飯供應行員午餐
    。又93年8 月時，報酬亦確分別為15000 元、18000 元、15
    000 元。但在93年8 月31日前一個月，就有通知原告，告知
    將改變煮飯的方式，要求被告不要再到銀行煮，但被告不同
    意改變方式，所以我們就叫被告不要再來了，的確不是被告
    主動要求不煮。
２、兩造間並無僱傭關係，原告只是分別承包供應被告公司分行
    行員的午餐，應該只是以勞動結果（工作完成）為目的之承
    攬關係，而非以勞務給付為目的之勞動契約。實際上原告甲○○另有承包供應第三人晚餐，原告三人並不定時到其他餐
    廳服務。
３、又原告三人中，僅甲○○曾在被告公司投保健保，此是因為
    被告公司承辦人誤以為工作地點在被告辦公室，就必須要辦
    投保所致，後來被告總公司發現有問題，認為甲○○並非員
    工，所以徵得原告的同意，就辦理退保。
４、又依被告公司之工作規則第26條，被告之員工每日工作時間
    為八小時，辦公時間自上午8 點30分起到下午5 時止，員工
    之工作時數並為年度考績之參考標準，但原告既無上下班時
    間的限制，亦不必簽到及簽退，更無年休日數的限制。且請
    假亦無須依被告公司工作規則第41條覓妥代理人及填寫假單
    ，更無年終考績。因此被告對原告並無指揮監督關係，就被
    告工作內容，更無從決定。且在調薪、福利、獎金等事上，
    原告亦與被告公司員工不同。為此，請求判決原告之訴駁回
    。
三、得心證之理由：
１、就原告甲○○、戊○○○、乙○○，分別自79年10月3 日、
    84年4 月1 日、85年2 月27日起，均到93年8 月31日止，在
    被告前鎮分行、六合分行、文化分行，煮飯供應行員午餐。
    又93年8 月前三個月之報酬亦確分別為15000 元、18000 元
    、15 000元等情，業經兩造一致供明，並經證人證述在卷，
    堪信為真實。故本件事實上之爭點，應在於兩造間之契釣是
    否屬於勞動契約，及是否合於三十日通知。（註：另法律上
    之爭點則為能否類推適用廠礦工人受雇解雇辦法。）
２、按廠礦工人受雇解雇辦法，業於81年8 月1 日廢止，核先敘
    明。又所謂勞工，依勞動基準法第二條第一、三款規定意旨
　　，應指受雇主僱用從事工作，獲致如薪金、計時或計件之經
　　常性給與（包括現金或實物）之工資者而言（最高法院78年
  　度台上字第898 號判決）。勞動契約之勞工與雇主間具有使
    用從屬及指揮監督之關係（89年度台上字第1301號）。一般
    學理上亦認為勞動契約當事人之勞工，具有下列特徵：(一)、
    人格從屬性，即指勞工對於自己工作時間不能自行支配，且
    對於雇主工作上之指揮監督有服從之義務，及有接受懲戒或
    制裁之義務。(二)、親自履行，不得使用代理人。(三)、經濟上
    從屬性，即受雇人並不是為自己之營業勞動而是從屬於他人
    ，為該他人之目的而勞動。(四)、納入雇方生產組織體系，並
    與同僚間居於分工合作狀態。勞動契約之特徵，即在此從屬
    性（最高法院81年度台上字第347 號判決）。是以勞動基準
    法所規定之勞動契約，係指當事人之一方，在從屬於他方之
    關係下，提供職業上之勞動力，而由他方給付報酬之契約。
    至於承攬，則係指當事人約定，一方為他方完成一定之工作
    ，他方俟工作完成，給付報酬之契約。前者，當事人之意思
    以勞務之給付為目的；其受僱人於一定期間內，應依照雇主
    之指示，從事一定種類之工作，即受僱人有一定雇主；且受
    雇人對其雇主提供勞務，有繼續性及從屬性之關係。後者，
    當事人以勞務所完成之結果為目的；其承攬人只須於約定之
    時間完成一個或數個特定之工作，既無特定之雇主，與定作
    人間尤無從屬關係，其可同時與數位定作人成立數個不同之
    承攬契約，故二者並不相同（最高法院89年度台上字第1620
    號）。
３、原告三人之工作地點，雖均位於被告之辦公室，但原告毋須
    打卡，亦未有明確之上下班時間限制，因此對於工作時間被
    告具有相當之自行支配性。又被告未對原告之行為進行日常
    及歷行性的管考，甚至就原告如何運用購買食材之經費，被
    告亦全然不作任何監督及查核，因此不具勞動契約之「人格
    從屬性」的特性：
　　(1)、原告三人之工作地點，雖均位於被告分行之辦公室，但
        不論是開工時抵達被告分行，抑或工作完畢後離開被告
        公司時，原告三人均無須打卡；暨被告並無對原告進行
        考核之資料等情，業經原告三人自承在卷，堪信被告並
        未對原告進行日常及歷行性的管考，此與勞動契約之勞
        工與雇主間具有監督關係之情形不同，更與被告對待其
        他正式受僱之行員的情形，大相逕庭。
    (2)、其次，由原告甲○○表示：「（上、下班時間情形？）
        我們應徵時，買菜我們自己去買，只跟我說要買新鮮，
        被告跟我們講說他們幾點要吃飯，東西一定要做出來，
        我大概是早上七點多去買菜，但是被告沒有規定我要七
        點多去買，也沒有規定我要去那一個市場買。（有無規
        定幾點要到被告公司去煮？）我應徵時，總務跟我說，
        叫我大概十點去煮，因為他們有分批去用餐，他們大概
        十一點四十分吃飯，規定四菜一湯。」等語，及原告戊○○○、乙○○亦稱：「陳述如甲○○。」等語，暨被
        告訴訟代理人所稱：「我們只有跟他們講我們幾點吃飯
        ，並沒有規定他們幾點開始，其餘沒有意見。」等語（
        均參本院卷 104 頁筆錄），堪信兩造確有就「原告供
        餐之時間」為約定，並講明每餐之菜色為「四菜一湯」
        無訛。惟此僅係兩造間就債務之履行時間及給付內容加
        以約定，類此之約定存在於各式各樣的契約中，並非僱
        佣或勞動契約所獨有之特色，因此難遽認已合於「受雇
        人在雇主企業組織內，服從雇主權威」之要件。況且，
        再參酌原告甲○○所另稱：「（如果沒有在十點到，會
        罰錢或記過？）沒有。（為何要十點到？）因為只有一
        個瓦斯爐，二個爐口，壹個煮湯，壹個炒菜，大概十點
        才煮的完。」等語，即益證「早上十點開工」是因逾此
        時才煮飯菜，將無法如約準時供餐，亦即乃原告準時供
        餐所必須之工作時間，故本院自不能因此遽認「早上十
        時開工，是被告對原告所為之指揮及監督」。實際上，
        原告就被告之上班時間並未作強制性的規定。
    (3)、又參酌原告甲○○所稱：「（有無規定幾點可以走？）
        沒有，但我們必須等到他們的人全部用完餐才可以走。
        」、「（有無規定幾點不可以離開？）沒有，但要我們
        等他們全部吃完，清理廚房後才能離開。（下班是否須
        註明幾點離開？）應徵時就說不必，所以實際上也不必
        。」、「（是否要被告檢查過後，並經同意後才可離開
        ？）一開始，他們的人有時會來看，因為當時比較生疏
        ，後來就沒有了。」等語，及原告戊○○○、乙○○所
 　　　 稱：「此部分的陳述跟甲○○一樣。」等語，可知重點
        在於原告應完成約定之工作，至於被告則未強制規定原
        告之下班時間。
    (4)、又原告三人稱：「（買菜是否要做帳，且經過公司審核
        ？）均稱沒有。菜價不一，我們再決定他們給我們的錢
        ，要買那些菜，如菜價貴，我們自行調整，至於買哪些
        菜，我們決定，但有時他們會跟我們講說他們想吃什麼
        菜。」等語，可知原告運用金錢購買有食材時，既不必
        作帳，更不必提出購物之收據、發票等物，原告更未加
        以監督查核。
４、原告買菜煮中餐，係供被告分行之搭伙員工用餐，其工作內
    容及服務對象均為被告員工，而與被告公司本身之業務及營
    業無涉，故難認為具有經濟上從屬性，亦即難認受雇人係為
    被告公司之目的而勞動。
５、原告無須與被告公司之其他員工分擔任何屬於被告公司之事
    務，支薪之來源方式及請假方式，亦均迥異於被告公司之其
    他員工。因此被告應未將原告納入其生產組織體系，亦未使
    原告與其他同僚間居於分工合作之狀態：
    (1)、又原告甲○○雖稱：「（除了煮飯外，有無需要替代其
        他人的工作？）只有拜拜時，幫忙準備祭品，其中有一
        位總務會一次給我二百元，作為幫忙煮祭品的費用，有
        的總務就沒有給我，除此，如有人到公司查帳，會請我
        們多煮那些人飯、菜。」等語，但原告戊○○○則稱：
        「我不用幫忙煮祭品。」等語，原告乙○○亦稱：「以
        前有，但只有少數幾次，沒有另外再給我錢。」等語。
        且於證人謝惠卿證稱：「最近這幾年，我們根本沒有請
        他幫忙煮祭品，因為我們都是從外面買回來的。」等語
        後，原告甲○○已改稱：「最近沒有，但以前有」等語
        。從而，由上開原告三人及證人謝惠卿之陳述，雖足信
        原告甲○○及乙○○曾於拜拜時幫忙準備祭品，但次數
        極少且非常態而屬臨時性之工作，被告並另外支付相關
        之報酬費用予原告，況且拜拜係涉民間信仰而與公司營
        業事項無涉，本院自難因此遽認被告已將原告納入雇方
        生產組織體系，並與同僚間居於分工合作之狀態。況且
        ，由原告三人均稱：「（除了煮飯、廚房外，被告公司
        其他的業務欠人手時，需要幫忙送文件、打掃辦公室、
        清理浴廁？）沒有。」等語，及原告甲○○所另稱：「
        （是否需要幫他們買煮飯及清潔廚房必需品以外之東西
        ？）有時行員會拜託我。（是公司的事還是行員的事？
        ）應該是行員要買回去自己煮的菜。」等語，暨原告戊○○○所稱：「（是否需要幫他們買煮飯及清潔廚房必
        需品以外之東西？）不曾。改稱有時調味料不夠時，總
        務會叫我去買」等語，暨原告乙○○稱：「（是否需要
        幫他們買煮飯及清潔廚房必需品以外之東西？）有時調
        味料不夠時，總務會叫我去買。」等語，可知平日原告
        三人之工作事項，均僅涉及與供應午餐之必要事務而已
        ，除此既無須與被告公司之其他員工分擔任何屬於被告
        公司之事務。
    (2)、原告所領之報酬，並非全由被告支出，且其支薪方式，
        及調薪時機，均迵異於被告之其他員工：
　　　　、僱佣契約或勞動契約之受僱人係僱用人支付報酬來
            源應全由公司負擔。然就被告訴訟代理人所主張：
　　　　　　原告購買食材所需之菜錢，係由被告公司行員支出
　　        ，至於原告之報酬（即買菜錢以外之工資），部分
            由搭伙行員給，另一部分則由分行以業務費用補貼
            等情，證人丁○○已證稱：「吃飯的相關費用，公
            司補助以前是一萬元，後來是公司補助壹萬五千元
            ，至於吃飯的相關費用，如工資、菜錢、調味料等
            加起來，不足的總額，再由搭伙的員工來付。」等
            語，證人庚○○、己○○亦均證稱：「我們這二家
            也一樣。」等語。再參酌被告所提出附於本院卷67
            頁、73頁、75頁之四紙金額均為15000 元的轉帳支
            出傳票（上記載有「外包費」、「業務費用」、「
            廚房洪小姐」、「2 月份乙○○薪水」、「八月份
            廚薪」等字），及附於本院卷115 頁、117 頁金額
            均為10000 元之現金支出傳票（上記載「廚工3 月
            份工資」），堪信購買食材所需之菜錢及原告之工
            資，被告之各分行僅補助約10000 元至15000 元，
            其餘則由搭伙用餐之員工自行分擔無訛。此由「原
            告甲○○每月工資18000 元，被告公司卻僅以業務
            補貼15000 元」；暨「85年4 月份乙○○之工資為
            13800 元，但被告公司僅補貼10000 元」（參本院
            卷116 頁之收據及115 頁之現金支出傳票）等情，
            益證原告所實領之報酬，並非全由被告支付。亦即
            原告所領取之工資報酬的來源，與被告之其他員工
            並不相同。至於就「被告為何要提供上開補貼」一
            事，被告訴代已稱：「都有業務費用，這費用可以
            由經理來決定支出的種類。」等語。衡諸社會上確
            常有機關或公司對於所屬員工之午餐，以直接（例
            如發放代金或便當）或間接方式（例如：外包之員
            工自助餐廳的水電費用，由機關或公司負擔，甚至
            不向承包之廠商收取場地租金等方式）加以補助的
            情形，因此尚難逕將被告公司之補助，認定是因僱
            用原告所支付之薪資。
        、又原告三人均稱：「（調薪有無跟其他公司一起調
        　　薪，幅度及時間？）無。」、「（公司有賺錢，有
        　　無紅利？）沒有。」等語。亦即原告支領報酬之方
        　　式及調整報酬的方式與時機，均迵異於其他受僱於
        　　被告公司的員工。至於原告甲○○雖稱：「但以前
        　　三節會包紅包給我們。（紅包的標準？）隨被告的
　　        公司包，人多時，有時快一萬元，後來謝經理上任
　　　　　　後，就變成只有過年有包。」、「我不清楚是公司
　　　　　　或員工個人包的。」，但被告訴訟代理人已稱：「
　　　　　　不是公司包的，是每個分行行員各自包的。」等語
　　　　　　，且證人己○○亦稱：「（紅包如何包？）總務跟
　　　　　　我們每個員工收的，所以有可能每次給他們的錢不
　　　　　　一樣。」等語，由此可知每逢農曆新年、中秋、端
            午節，原告所領取之紅包，並非由公司支出，而係
            由搭伙之員工自行給付，且給付之金額與公司之盈
            虧並無任何關連。
　　(3)、又機關公司之員工請假，均會留下書面紀錄，且須覓妥
　　　　請假時之代理人，但原告乙○○陳稱：「（如沒有辦法
　　　　去煮，要怎麼辦？）要事先向總務或經理請假，如他們
        說不可以，我們就不能請假，如可以，他們就自行處理
        ，不用請人代替，至於請假方式是口頭，不用上文書，
        請假幾次我忘記了，九十二年我要請假，公司不准我請
        假。」等語，被告訴訟代理人則稱：「應該只有一次不
        准假而已，其他他們打個電話來而已，行員大概也同意
        。」等語，原告乙○○復稱：「不准的確只有一次，但
        請假必須要前一天跟他們講，但不用講說我們要找何人
        代理。」，原告戊○○○亦稱：「的確不用上簽呈，也
        不用找代理人，但如事先知道有事，會事先跟他們說，
        但臨時有事的話，會當天打電話給他們說，事實上，他
        們同意而我們沒有去，他們也不會扣我們錢。」等語，
        可知被告請假方式亦與被告公司工不同。至於所謂「沒
        有辦法到被告處煮飯，要事先向總務或經理請假」等情
        ，應該是各種契約債務人不能按時給付之告知義務，而
        非僱用契約所獨有之特色，自亦不能因此即遽認兩造間
        存有僱佣契約。
６、綜上所述，廠礦工人受雇解雇辦法於81年8 月1 日既已廢止
    。又被告對原告並無指揮監督關係，且不具從屬性，因此尚
    難遽認係勞基法上所稱之勞工，又就被告所稱因被告承辦人
    員誤解法令，而自８２年７月５日起到８７年６月３０日止
    ，為原告甲○○投保等語，原告甲○○既稱：「我本來在電
    器公司投保，後來銀行的總務跟我說，總行要叫我保，我說
    不用，因為還要從電器公司移出來麻煩，後來，總行的小姐
    打電話給我，叫我說一定要保我才辦，要改民營之前，他們
    叫我退保我就退保。」等語，本院認尚不能因此即遽認原告
    為被告之員工，從而姑且不論被告是否有在三十日前通知原
    告，均無勞基法及廠礦工人受雇解雇辦法適用，從而，原告
    提起本件訴訟，為無理由，均應駁回。
四、結論：原告之訴為無理由，依民事訴訟法第78條、第85條第
    1 項但書，判決如主文。
中　　華　　民　　國　　94　　年　　5 　　月　　11　　日
                  民事勞工法庭    法　官　洪碩垣
正本係照原本作成。
如不服本判決，應於送達後20日內，向本院提出上訴狀並表明上
訴理由，如於本判決送達前提起上訴者，應於判決送達後10日內
補提上訴理由書（須附繕本）。
中　　華　　民　　國　　94　　年　　5 　　月　　19　　日
                                  書記官　光聰
